【裁判字號】    95,台上,7
【裁判日期】    950105
【裁判案由】    返還信託物
【裁判全文】
最高法院民事判決                  九十五年度台上字第七號
    上  訴  人  甲○○
    訴訟代理人  鄭國安律師
                吳麗珠律師
                陳炳彰律師
    被 上訴 人  乙○○
    訴訟代理人  陳惠律師
上列當事人間請求返還信託物事件，上訴人對於中華民國九十三
年六月十七日台灣高等法院高雄分院第二審判決（九十二年度上
字第二○二號），提起上訴，本院判決如下：
    主  文
原判決廢棄，發回台灣高等法院高雄分院。
    理  由
本件上訴人主張：伊於民國七十五年十月二十一日與訴外人賴
簽訂買賣契約，向其購買坐落高雄縣六龜鄉○○段三二二地號土
地（重測前為新開段七七五地號，下稱系爭土地），因伊不具自
耕農身分，依當時法律規定無法登記為所有人，乃委由具代書知
識之被上訴人辦理該土地之買賣，並將之信託登記為被上訴人名
義，經辦妥所有權移轉登記後，伊即在系爭土地上搭蓋「玉虛宮
」供人參拜。詎被上訴人心生貪念，竟於八十四年六月二十六日
以系爭土地向前台灣省合作金庫（下稱合作金庫）設定最高限額
新台幣（下同）六百萬元抵押權登記，據以貸款五百萬元，並揚
言要伊遷離土地，伊乃先於八十九年三月間以口頭向被上訴人為
終止信託契約之意思表示，復於同年六月二十八日發存證信函催
促其出面解決，被上訴人均置之不理，並於同年七月一日再以系
爭土地向合作金庫設定最高限額一百二十萬元抵押權登記貸款一
百萬元等情，爰本於信託物返還請求權，求為命被上訴人將系爭
土地為所有權移轉登記予伊之判決。
被上訴人則以：系爭土地為伊自行出資購買，兩造間並無任何信
託契約存在。該土地買賣價款除以現金給付外，餘款係由伊借用
上訴人支票簽付，該支票帳戶款皆經伊按時匯存而兌現，伊以上
訴人名義與「地主」簽約，並將買賣契約書正本交付，再以信徒
名義捐款支付價金，乃在營造「玉虛宮」信眾捐款踴躍，已購得
土地擬興建廟宇之氣氛等語，資為抗辯。
原審將第一審所為被上訴人敗訴之判決廢棄，改判駁回上訴人之
訴，無非以：查被上訴人主張之事實，有買賣契約書、支票存根
、土地登記簿謄本及系爭土地移轉登記資料可稽，固堪信為真實
。惟按信託法施行前，所謂信託行為，係指信託人授與受託人超
過經濟目的之權利，而僅許可其於經濟目的範圍內行使權利之法
律行為而言。且信託法第一條之規定，信託契約之成立，須信託
人有所有權，基於信託人與受託人之合意，訂立信託契約，將信
託財產所有權移轉給受託人，始能發生，且具有經濟上之目的而
為之。本件依上訴人於第一審法院八十九年自字第四○五號背信
案件審理時供稱：「當時買地所使用帳戶的錢，應該是信徒所捐
的錢，『玉虛宮』當時並沒有登記。信徒所捐的錢是要給『玉虛
宮』，不是給我個人或被告的」等語，並依上訴人所提出之現金
收入傳票上記載會計科目為「玉虛宮」基金及感謝狀上記載「大
德士．．慈心懷德贊助本宮基金．．元整」等情觀之，具見買賣
土地並非以其個人之金錢所買，且土地並未登記為上訴人所有，
已難認其取得該系爭土地之所有權。又依系爭土地買賣契約所載
，買賣有二筆標的，其中一筆為向高雄縣政府承租之土地，依該
縣政府七十六年四月填發之公有土地佃租收據聯所載，折征代金
之限繳日期為七十六年五月一日，顯見於該限繳日期前即以被上
訴人名義向高雄縣政府換約，稽之被上訴人於七十七年六月三日
始取得自耕能力，可證上開承租土地於換約時，兩造均無自耕農
身分，上訴人若認土地係其個人買受，就其中承租之土地，自可
作為該承租地之換約使用人，上訴人未為之，反由被上訴人承租
，尤難認就該同時為買賣標的之系爭土地有所謂信託登記之可言
，上訴人又無法提出基於何種經濟目的信託登記於被上訴人名下
。另系爭土地既由信徒捐款予「玉虛宮」而購買，應僅能認上訴
人係代理「玉虛宮」訂立契約，不能逕以其持有買賣契約書與土
地所有權狀即謂其取得所有權，上訴人仍無法舉證證明與被上訴
人間就系爭土地有信託契約存在。從而，上訴人依終止信託之法
律關係，請求被上訴人將系爭土地為所有權移轉登記，即屬無據
，不應准許等詞，為其判斷之基礎。
按監督寺廟條例第三條第三款所稱之私人，非指一私人而言，集
合多數私人，非以出捐為目的，而以其個人私有財產建立寺廟並
管理者，均應適用該條之規定（即不適用該條例之規定）。現行
法例對於僧道私人建立私有寺廟，並不禁止，如僧道不以出捐為
目的而以其一私人或集合多數人之個人私有財產建立寺廟並管理
者，自應與一般私人同視（參看司法院院字第七一五號解釋、本
院十八年上字第一五四二號及二十八年上字第一四八○號判例意
旨）。查原審既認定上訴人信徒捐款予「玉虛宮」以購買系爭土
地，而上訴人亦主張系爭土地經辦妥所有權移轉登記後，即在系
爭土地上搭建「玉虛宮」供人參拜。究竟「玉虛宮」與上訴人間
之關係如何？該宮是否屬監督寺廟條例所稱之寺廟或為已登記之
財團法人？或係未經登記之財團或社團性神明會（非法人團體）
？抑為僧道私人建立並管理之私有神壇寺廟？此與上訴人出名購
買系爭土地並搭建「玉虛宮」，是否不以出捐為目的而以其一私
人或集合多數人之個人私有財產而建立管理之寺廟（即與一般私
人同視）所關頗切。原審未遑詳為深究，進一步調查審認，徒以
上訴人僅能認係代理「玉虛宮」訂立契約，不能以其持有買賣契
約書與土地所有權狀即謂其取得所有權等由，遽為其不利之論斷
，已有未合。又被上訴人於原審曾述及「如上訴人所主張伊祇是
『單純信託關係』中之受託人為真」一語（見原審卷(一)五一、五
二頁），而上訴人復於上開土地買賣契約書第七條、第十三條分
別約明「即日辦理移轉登記或於取得自耕能力時辦理移轉」、「
乙方（上訴人）承買後登記何人名義由乙方指定」云云（見一審
卷二二九、二三○頁），上訴人所主張其不具自耕農身分，委由
具代書知識之被上訴人辦理該土地之買賣，並將土地「信託登記
」為被上訴人名義，該「信託登記」之真意是否指「單純信託關
係中之受託人」或類似委任契約之單純借名登記（無名契約）？
原審未予推闡明晰，遽行判決，亦嫌速斷。上訴論旨，執以指摘
原判決不當，求予廢棄，不能認為無理由。
據上論結，本件上訴為有理由。依民事訴訟法第四百七十七條第
一項、第四百七十八條第二項，判決如主文。
中    華    民    國  九十五  年    一    月    五    日
                      最高法院民事第八庭
                          審判長法官  朱  建  男
                                法官  顏  南  全
                                法官  許  澍  林
                                法官  袁  靜  文
                                法官  鄭  傑  夫
      本件正本證明與原本無異
                                      書  記  官
中    華    民    國  九十五  年    一    月   十六   日
                                                      v


司法院資訊處製作；財團法人民間司法改革基金會備份。
